臺灣高等法院臺中分院民事判決　九十三年度家上字第三號
　　　上　訴　人　乙○○
　　　被　上訴人　丙○○
　　　被　上訴人　甲○○
　　　被　上訴人　己○○
　　　被　上訴人　庚○○
　　　被　上訴人　癸○○○
　　　被　上訴人　戊○○
　　　被　上訴人　壬○○○
　　　被　上訴人　丁○○
　　　被　上訴人　辛○○
右當事人間繼承登記事件，上訴人對於中華民國九十二年九月三十日臺灣臺中地方法
院九十二年家訴字第一二二號第一審判決提起上訴，本院於九十三年三月二十三日言
詞辯論終結，判決如左：
      主      文
原判決廢棄。
被上訴人應協同上訴人就已故林火成所遺坐落如附表所列土地及建物與上訴人各依附
表所示比例辦理分別共有之繼承登記。
第一、二審訴訟費用由被上訴人負擔。
      事      實
甲、上訴人方面：
一、聲明：求為判決：
（一）、原判決廢棄。
（二）、右廢棄部份，被上訴人應協同上訴人就已故林火成所遺坐落如附表所列土地
        及建物與上訴人各依附表所示比例辦理分別共有之繼承登記。
（三）、第一、二審之訴訟費用由被上訴人負擔。
二、陳述：除引用原判決書之記載外，補稱：
（一）、原審認被上訴人丙○○就系爭遺產分割契約書，有意思表示錯誤或受詐欺之
　　　　情形，並以丙○○得知意思表示有誤時即向代書劉文添表示撤銷（原審判決
　　　　第十頁）；依另二位被上訴人癸○○○及壬○○○之陳述，可推知系爭遺產
　　　　分割契約書之內容是否有經兩造全體繼承人之合意，亦有可議之處，是被上
　　　　訴人丙○○辯稱伊不知劉文添代書所制定遺產分割契約書之內容亦應為真實
　　　　。姑不論被上訴人丙○○基於不知內容為錯誤意思表示或被詐欺而為意思表
　　　　示，其於交付印章後發現意思表示有誤即向劉文添表示不願受其前意思所拘
　　　　束，已發生撤銷效力，本件系爭遺產分割契約書經被上訴人丙○○撤銷意思
　　　　表示後已無效力，上訴人自不得再依據系爭「遺產分割契約書」請求繼承登
　　　　記。
（二）、原審認定丙○○就系爭遺產分割契約書，有意思表示錯誤或受詐欺之情形，
　　　並以丙○○已撤銷意思表示為據，駁回上訴人原審請求，前提即為丙○○知有
　　　該遺產分割契約存在。惟查：
　　　(一)丙○○於原審九十二年九月十六日答辯中指稱：「被告因安全之顧，居所不
　　　　便告知他人，包括母親等親人，以致被告所請之律師亦無法將原告在本案中
　　　　所提出之『遺產分割契約書』等文件寄交被告。直至本日（九月十六日）開
　　　　庭前被告見到葉律師時，被告才親自看到該「遺產分割契約書」，在此之前
　　　　被告從未見過。因此無從表示「撤銷」之意。被告既不知道任何內容，如何
　　　　撤銷？撤銷什麼？（答辯狀第二頁）。於鈞院審理時亦同為此主張（九十三
　　　　年二月九日答辯狀）。即主張至本件訴訟開庭時，始知有系爭遺產分割契約
　　　　，原審判決事實認定，明顯與被上訴人主張不同，不知其認定依據何在？若
　　　　原審認定與事實不符，則顯然被上訴人並未有原審所認撤銷錯誤或詐欺之意
　　　　思表示，則系爭遺產分割契約之效力，自仍然合法繼續而有效，上訴人自得
　　　　訴請被上訴人履行契約內容。
    　(二)退一步言之，若以原審事實認定為據，然原審所認事實，並未敘明被上訴人
　　　　丙○○究竟有何意思表示錯誤之情形？其就意思表示錯誤本身是否有過失，
　　　　而不得撤銷？（民法第九一條但書）；其受何人？以何種詐術之方式？致因
　　　　受詐欺而為意思表示，據以撤銷？並未見原審命其舉証以實其說，僅以証人
　　　　劉文添代書之証詞及共同被告癸○○○、壬○○○之陳述，並以之前審理兩
　　　　造另案訟爭為據，片面摭拾事實，有違事實認定之法則及舉証責任分配。
　　　(1)証人劉文添並未証述被上訴人丙○○有意思表示錯誤或受詐欺之情形。反之
　　　　係丙○○輕率指稱証人與上訴人串通欺騙被上訴人云云，惟亦與事實不符。
　  　劉文添代書於原審明確供稱：
      　法官提示遺產分割契約書原本給証人：
　    　証人：這是我辦的，契約書上的印章，都是在當事人面前蓋的，包括丙○○
        也是，在蓋章的時侯，我都已經把分割契約書都打好了，我資料帶去給他們
        看。即系爭遺產分割契約書，印章都是在當事人面前蓋，包丙○○也是，在
        蓋章時伊已經把分割契約書打好了。（原審卷七九頁），顯係指稱，經各當
        事人確認該遺產分割契約內容無誤，始加以用印，且契約當事人共有九人，
        簽約用印時間亦前後有別，豈有可能以錯誤之內容，而瞞騙眾人先後不同時
        間之耳目？
　    劉文添代書與兩造非親非故，更無恩怨，就本件遺產分割亦無利害關係，僅
        單純受託辦理分割登記之申請，其有何理由自行製作與當事人真意不符之契
        約內容？或對繼承人施用詐術詐欺被上訴人？此於己百害無益，且將因此干
        犯詐欺或背信刑責，當事人又有多人先後確認用印，試問如何能有被上訴人
        所指，其提供不實之資料或共同詐欺之可能？可見被上訴人所述錯誤或詐欺
        乙節，不足採信！
    　且系爭遺產分割契約書，係代書事先製作內容，經各當事人逐一確認內容無
        誤後，始由各當事人分別用印確認，若真有錯誤或詐欺之事，被上訴人明顯
        可立即查出，並拒絕用印，惟並未見被上訴人拒絕，縱或事後發現，渠就錯
        誤或詐欺之事，本身顯然也有過失，依民法第九十一條但書及九十二條但書
        ，亦不得依法主張撤銷！
    　(2)九十年九月一日拋棄書及九十一年六月七日之系爭遺產分割契約，皆經全體
        繼承人共九名親自簽名並蓋印鑑章確認內容無誤；前後二份契約簽訂時間距
        離約九個月之遙，當事人不可能一錯再錯；且契約內容所指兩者相符，皆係
        將被繼承人林火成遺留之系爭不動產約定由上訴人乙○○繼承，僅形成上略
        有不同，一為「拋棄書」，一則為符合法定要件之「遺產分割契約書」，稽
        其原由，蓋因兩造所簽訂之「拋棄書」不符合「拋棄繼承」之法定要件而不
        生效力（被繼承人生前，繼承人預先拋棄繼承權不生效力），故只能以「遺
        產分割契約」方式達到上訴人乙○○單獨繼承之相同目的。該拋棄書及遺產
        分割契約書，共有繼承人九人簽名蓋章，事涉各繼承人之繼承權利，若不符
        合各繼承人之本意，豈會各於該書面上及騎縫邊上簽名蓋印鑑章同意內容？
      (3)關於該契約內容，亦僅有被上訴人表明不同意見；証人癸○○○及壬○○○
        則証稱詳細情形不清楚，但同為繼承人之己○○、庚○○則於原審出庭証稱
        該二契約內容確符合被繼承人林火成及各繼承人原意，即系爭不動產由上訴
        人乙○○單獨繼承，足証該二契約確符合當事人原意，並無錯誤或受詐欺之
        情事。
（三）、被上訴人並未依法撤銷錯誤或受詐欺之意思表示。
    　(一)被上訴人並未向各契約當事人為撤銷之意思表示。
    　(二)被上訴人意思表示錯誤或受詐欺，究竟係由當事人或第三人以何種方式施為
        ，並未見被上訴人舉証及說明依據，且若由第三人詐欺，被上訴人不能撤銷
        意思表示。
    　(三)被上訴人縱然有為撤銷之意思表示，亦已逾除斥期間。林珮玉在九十一年六
        月二十四日已經委託律師發函給地政事務所，說要停止辦理系爭土地的繼承
        登記案件，且理由是與上訴人繼承意見有爭議，足見當時已經知道遺產分割
　　　　契約書的存在，且本件起訴狀繕本亦有提及遺產分割契約書一事，但丙○○
　　　　迄今仍未有撤銷意思表示的行為。
乙、被上訴人方面：
一、聲明：被上訴人丙○○求為判決：
（一）、上訴駁回。
（二）、第二審訴訟費用由上訴人負擔。
二、陳述：被上訴人丙○○除引用原判決書之記載外，補稱：
（一）、上訴人上訴之理由無非認被上訴人於九十年九月一日既已在拋棄書上簽名，
        嗣於九十一年六月七日之系爭遺產分割契約書上復有蓋章，足證被上訴人應
        依循遺產分割契約書內容辦理系爭遺產之繼承登記云云。
（二）、惟查九十年九月一日拋棄書固有被上訴人同意之簽名蓋章，但因發生拋棄繼
        承之法定要件欠缺而不生效力，因此被上訴人主觀認為與其他叔叔、姑姑等
        人均應按繼承系統辦理繼承登記，而代書劉文添九十一年六月七日持繼承系
        統表給被上訴人閱覽時，其系統表上均用鉛筆註明繼承人十一人之各繼承之
        比例，使被上訴人誤會大家均全部辦理繼承登記，因此被上訴人將印章交與
        代書蓋章而根本未曾留意，亦不知有遺產分割契約書，之後被上訴人電話姑
        姑、叔叔才得知伊等不動產部分均無繼承，但被上訴人自從拋棄不生法定效
        力後，即一直有繼承遺產之意願，因此立即電話代書劉文添要求將系爭繼承
        登記案件撤回，並經代書在原審證稱「被上訴人丙○○蓋完章之後有打電話
        跟我講叫我把案件撤回來，我說已經送件無法撤回，叫他自己跟地政機關申
        請，之後地政機關就把我退件，我把資料領回」等語在卷可憑。被上訴人當
        時立即遵照代書所言，委請律師於九十一年六月二十四日函請台中縣豐原地
        政事務所表示發現胞兄乙○○繼承意見不同，尚有爭議云云，足以表示代書
        所作業之文件，非被上訴人之意見，已具撤回之效力，原審判決應無違誤，
        上訴人請求實無理由
三、被上訴人甲○○、己○○、庚○○、癸○○○、壬○○○、戊○○、丁○○、辛
　　○○未於最後言詞辯論期日到場，亦未提出任何書狀。
   理      由
一、被上訴人甲○○、己○○、庚○○、癸○○○、壬○○○、戊○○、丁○○、辛
　　○○經合法通知，未於言詞辯論期日到場，核無民事訴訟法第三百八十六條各款
　　所列情形，爰依上訴人之聲請，由其一造辯論而為判決。
二、上訴人主張被繼承人林火成於九十年八月二十七日死亡，兩造均為林火成之繼承
    人，而附表所示之系爭不動產為林火成之遺產，尚未辦理繼承登記等情，業據上
    訴人提出戶籍謄本十份、土地登記謄本二份、繼承系統表乙份為証，且為被上訴
    人所不爭執，堪信為真實。而依本件上訴人提出之遺產分割契約書上約定就系爭
    不動產部分，坐落台中縣神岡鄉○○段二號土地，由上訴人分得六十四分之卅一
    ，被上訴人丁○○分得六十四分之一，二之四號土地由上訴人分得卅二分之卅一
    ，被上訴人丙○○分得卅二分之一，門牌號碼台中縣神岡鄉○○路卅七號建物由
    上訴人分得全部，其餘繼承人皆放棄繼承等情，為被上訴人丙○○所否認，主張
    其不知有遺產分割契約書，是本件應審究者，為上訴人提出之遺產分割契約書是
    否真實有效？被上訴人丙○○撤銷其意思表示是否有效？查：
（一）、按意思表示之內容有錯誤，或表意人若知其事情即不為意思表示者，表意人
        得將其意思表示撤銷之。又按被詐欺而為意思表示，表意人得撤銷其意思表
        示。民法第八十八條第一項前段、第九十二條第一項前段固然定有明文。惟
        主張因錯誤或被詐欺而為意思表示者，為有利於己之事實，應就此事實負舉
        證責任。被上訴人丙○○固抗辯稱：「伊當初將印章交給辦理的代書劉文添
        時，伊以為是大家都要繼承的，因為劉代書說，因為拋棄繼承辦理期限已過
        ，無法辦理拋棄繼承，所以要先辦理繼承登記，等辦完繼承登記，想要放棄
        繼承的人，再贈與給要繼承的人，劉代書還將每個人的應繼分寫在繼承系統
        表上給伊看，伊才把印章交給代書」等語，並提出劉文添代書在其上書寫所
        有繼承人應繼分之繼承系統表乙份為証，且被上訴人丙○○並以伊在詢問過
        其他被上訴人，發現伊認知有誤時，隨即打電話向劉文添代書質問，並要求
        劉文添代書抽回案件，並發函向地政機關表示停止辦理，亦據証人劉文添代
        書到庭結証屬實，足見伊於得知其意思表示有誤時，即向代書劉文添表示撤
        銷乙事，應為真實。惟查：
  　　(一)劉文添代書於原審明確供稱：（法官提示遺產分割契約書原本給証人），証
        人：「這是我辦的，契約書上的印章，都是在當事人面前蓋的，包括丙○○
        也是，在蓋章的時侯，我都已經把分割契約書都打好了，我資料帶去給他們
        看。」即系爭遺產分割契約書，印章都是在當事人面前蓋，包林珮玉也是，
        在蓋章時伊已經把分割契約書打好了。（原審卷七九頁），劉文添顯係證稱
        ，經各當事人確認該遺產分割契約內容無誤，始加以用印，且契約當事人共
        有九人，簽約用印時間亦前後有別，豈有可能以錯誤之內容，而先後瞞騙眾
        人？況劉文添代書與兩造非親非故，更無恩怨，就本件遺產分割亦無利害關
        係，僅單純受託辦理分割登記之申請，其有何理由自行製作與當事人真意不
        符之契約內容？或施用詐術詐欺被上訴人？此於己百害無益，且將因此干犯
        詐欺或背信刑責，當事人又有多人先後確認用印，應無提供不實之資料或共
        同詐欺之可能，被上訴人所述錯誤或詐欺乙節，應不足採。又九十年九月一
        日拋棄書及九十一年六月七日之系爭遺產分割契約，皆經全體繼承人共九名
        親自簽名並蓋印鑑章，確認內容無誤；前後二份契約簽訂時間距離約九個月
        ，被上訴人不可能一錯再錯；且契約內容所指兩者相符，皆係將被繼承人林
        火成遺留之系爭不動產約定由上訴人乙○○繼承，僅契約名稱不同，一為「
        拋棄書」，一則為符合法定要件之「遺產分割契約書」，稽其原由，係因兩
        造所簽訂之「拋棄書」不符合「拋棄繼承」之法定要件而不生效力（被繼承
        人生前，繼承人預先拋棄繼承權不生效力），故只能以「遺產分割契約」方
        式達到上訴人乙○○單獨繼承之相同目的。該拋棄書及遺產分割契約書，共
        有繼承人九人簽名蓋章，事涉各繼承人之繼承權利，若不符合各繼承人之本
        意，豈會各於該書面上及騎縫邊上簽名蓋印鑑章？另關於該契約內容，亦僅
        有被上訴人丙○○表明不同意見；証人癸○○○及壬○○○則証稱詳細情形
        不清楚，但同為繼承人之己○○、庚○○則於原審出庭証稱該二契約內容確
        符合被繼承人林火成及各繼承人原意，即系爭不動產由上訴人乙○○單獨繼
        承，足証該二契約確符合當事人原意，並無錯誤或受詐欺之情事。
（二）、按，對話人為意思表示者，其意思表示，以相對人了解時，發生效力；非對
        話而為意思表示者，其意思表示，以通知達到相對人時，發生效力。民法第
        九十四條、第九十五條前段分別定有明文。本件被上訴人丙○○主張其於發
        現被詐欺及錯誤後，即以電話通知代書劉文添要求將系爭繼承登記案件撤回
        ，並委請律師於九十一年六月二十四日函請台中縣豐原地政事務所表示發現
        上訴人乙○○繼承意見不同，尚有爭議云云，足以表示代書所作業之文件，
        非被上訴人丙○○之意見，已具撤銷之效力云云。惟查，縱使被上訴人丙○
        ○因錯誤或被詐欺而簽立本件分割契約書，其欲撤銷此意思表示，亦應向契
        約當事人全體（即上訴人及其餘被上訴人）為之，代書劉文添及台中縣豐原
        地政事務所並非契約當事人，被上訴人丙○○對之表示撤銷，自不發生撤銷
        之效力。況被上訴人林珮玉在九十一年六月二十四日已經委託律師發函給地
        政事務所，表示要停止辦理系爭土地繼承登記案件，且理由是與上訴人繼承
        意見有爭議，足見其當時已經知道遺產分割契約書的存在，且本件起訴狀繕
        本亦有提及遺產分割契約書一事，但被上訴人丙○○迄今仍未對上訴人及其
        餘被上訴人為撤銷意思表示的行為，已逾民法第九十條及第九十三條前段之
        一年除斥期間，自不生撤銷之效力。
三、綜上所述，上訴人主張遺產分割契約書有效，依據該契約書請求被上訴人等應協
    同上訴人就已故林火成所遺坐落如附表所列土地及建物與上訴人各依附表所示比
    例辦理分別共有之繼承登記，為有理由，應予准許。原審為上訴人敗訴之判決，
    尚有未洽，上訴意旨指摘原判決不當，求予廢棄改判，為有理由，應由本院將原
    判決廢棄改判如主文第二項所示。
四、兩造其餘攻擊防禦方法，對於本院所為前述判斷不生影響，爰不逐一論列，附予
    敘明。
據上論結：本件上訴為無理由，依民事訴訟法第四百五十條、第七十八條、第八十五
條第一項前段、第四百六十三條、第三百八十五條第一項前段，判決如主文。
中　　　華　　　民　　　國　　九十三　　年　　　四　　　月　    六　　  日
~B1  家事法庭審判長法　官　陳照德
~B2　　　　　　　　法　官　陳成泉
~B3　　　　　　　　法　官　曾謀貴
右為正本係照原本作成。
如對本判決上訴，須於收受判決送達後二十日內向本院提出上訴書狀，其未表明上訴
理由者，應於提出上訴後二十日內向本院提出上訴理由書(須按他造人數附具繕本)。
上訴時應提出委任律師或具有律師資格之人之委任狀；委任有律師資格者，另應附具
律師及格證書及釋明委任人與受任人有民事訴訟法第四百六十六條之一第一項但書或
第二項（詳附註）所定關係之釋明文書影本。
~B　　　　　　　  書記官　王瑩澤
中　　　華　　　民　　　國　　九十三　　年　　　四　　　月　　　七　　　日
附註：
民事訴訟法第四百六十六條之一（第一項、第二項）
對於第二審判決上訴，上訴人應委任律師為訴訟代理人。但上訴人或其法定代理人具
有律師資格者，不在此限。
上訴人之配偶、三親等內之血親、二親等內之姻親，或上訴人為法人、中央或地方機
關時，其所屬專任人員具有律師資格並經法院認為適當者，亦得為第三審訴訟代理人
。
                                                                        Ｂ
